臺灣新竹地方法院刑事判決
110年度交訴字第61號
公  訴  人  臺灣新竹地方檢察署檢察官
被      告  李宥橙


上列被告因公共危險等案件，經檢察官提起公訴（110年度偵字
第3721號），本院判決如下：
    主  文
甲○○被訴過失傷害部分，公訴不受理。
被訴肇事逃逸部分，無罪。
    理  由
一、公訴意旨略以：被告甲○○於民國110年1月8日下午4時55分許
    ，駕駛車號000-0000號自用小客車（下稱B車），沿新竹縣
    新豐鄉明新街由東往西方向行駛，行經明新街近明新街182
    巷口前時，本應注意汽車除遇突發狀況必須減速外，不得任
    意驟然減速、煞車或於車道中暫停。前車如須減速暫停，駕
    駛人應預先顯示燈光或手勢告知後車，後車駕駛人應隨時注
    意前車之行動，而依當時情況判斷，並無不能注意之情事，
    竟疏未注意，驟然煞車，適告訴人乙○○騎乘車號000-0000號
    普通重型機車（下稱A車），沿明新街由東往西方向行駛在
    被告所駕駛之B車後方，煞車不及而追撞B車，致告訴人受有
    右膝部挫擦傷併腫痛之傷害。詎被告肇事致人受傷後，基於
    肇事逃逸之犯意，未停留現場照護傷者，反駕車離去。因認
    被告涉犯刑法第284條前段之過失傷害罪嫌、修正前刑法第1
    85條之4之肇事逃逸罪嫌等語。
二、不受理部分：
　㈠按告訴乃論之罪，告訴人於第一審辯論終結前，得撤回其告
    訴；又告訴經撤回者，法院應諭知不受理之判決，刑事訴訟
    法第238條第1項、第303條第3款分別定有明文。
　㈡被告本案駕駛行為導致告訴人受傷部分，經檢察官起訴之罪
    名係刑法第284條前段之過失傷害罪嫌，依同法第287條前段
    規定，須告訴乃論。茲據告訴人於本院辯論終結前具狀撤回
    對被告之告訴，有聲請撤回告訴狀在卷可稽（院卷第71頁）
    ，且於告訴人具狀撤回告訴前，檢察官均未就此部分事實之
    論罪法條加以變更，揆諸前開說明，此部分自應諭知不受理
    之判決，不因該行為可能另涉其他罪名而受影響（此部分另
    詳後述）。
三、無罪部分：
　㈠按犯罪事實應依證據認定之，無證據不得認定犯罪事實；不
    能證明被告犯罪者，應諭知無罪之判決，刑事訴訟法第154
    條第2項、第301條第1項分別定有明文。又按認定犯罪事實
    所憑之證據，雖不以直接證據為限，間接證據亦包括在內，
    然而無論直接證據或間接證據，其為訴訟上之證明，須於通
    常一般之人均不致有所懷疑，而得確信其為真實之程度者，
    始得據為有罪之認定，倘其證明尚未達到此一程度，而有合
    理之懷疑存在而無從使事實審法院得有罪之確信時，即應由
    法院諭知被告無罪之判決（最高法院76年台上字第4986號判
    例意旨參照）。
　㈡被告本案於告訴人受傷後離開現場的行為（即逃逸）部分，
    經檢察官起訴之罪名係修正前刑法第185條之4之肇事逃逸罪
    嫌，而公訴意旨認被告涉犯此部分前揭罪嫌，係以被告於警
    詢及偵查中之供述、證人即告訴人乙○○及證人即被告親屬李
    雅竹於警詢及偵查中之證述、東元綜合醫院診斷證明書、道
    路交通事故現場圖、道路交通事故調查報告表㈠㈡、事故現場
    照片、證人乙○○所提供行車紀錄器影像翻拍照片等為其論據
    。訊據被告否認其行為應論以肇事逃逸罪，辯稱：我承認當
    時我是要故意煞車嚇乙○○，是針對他沒錯，我並沒有打算要
    讓乙○○受傷，但我也沒有辦法避免乙○○因此撞上來受傷的危
    險性，所以如果車禍部分法院認為是未必故意的傷害罪我承
    認，但應該就不構成肇事逃逸罪等語（院卷第27、29、67頁
    ）。經查：
  ⒈被告於起訴書所指時地，於駕駛B車時驟然煞車，致在後騎乘
    A車的證人乙○○煞車不及追撞B車因而受傷乙節，均據被告於
    本院審理中坦承在卷（院卷第29頁），且據證人乙○○（證明
    案發過程）、李雅竹（證明B車為被告所駕駛）於警詢及偵
    查中分別證述明確（偵卷第8-12、41-42、46-47頁），並有
    東元綜合醫院診斷證明書、道路交通事故現場圖、道路交通
    事故調查報告表㈠㈡、事故現場照片、證人乙○○所提供行車紀
    錄器影像翻拍照片（偵卷第12-19、24-25頁）、本院就上開
    行車紀錄器影像的勘驗筆錄（院卷第60-62頁）等在卷可查
    ，是此部分事實固已足堪認定。惟被告離開現場的行為（即
    逃逸）是否成立起訴書所指之肇事逃逸罪，本院認為其關鍵
    在於本案是否合於法定的「肇事」要件，以下述之。
  ⒉刑法第185條之4業於110年5月30日起修正生效，修正前刑法
    第185條之4規定「駕駛動力交通工具肇事，致人…而逃逸…」
    ，修正後刑法第185條之4第1項則規定「駕駛動力交通工具
    發生交通事故，致人…而逃逸…」，亦即無論修正前後，本條
    構成要件中的行為要素均為「逃逸」，至於修正前「駕駛動
    力交通工具肇事，致人死傷」或修正後「駕駛動力交通工具
    發生交通事故，致人傷害、死亡、重傷」等要件，考量本罪
    在體系上為公共危險罪章之犯罪，所侵害的主要刑法法益應
    為社會法益，故均應視為「逃逸」此一行為要素（抽象危險
    行為）的限縮要件，亦即以學說上「適性犯」概念中的「適
    格性要件」加以理解。換句話說，只有限於密接發生在行為
    人「駕駛動力交通工具肇事，致人死傷（修正前）」或「駕
    駛動力交通工具發生交通事故，致人傷害、死亡、重傷（修
    正後）」之後的逃逸行為，始屬具有侵害社會法益適格的抽
    象危險行為。
  ⒊在被告行為時（修正前），實務上針對刑法第185條之4的「
    肇事」概念，向來係以行為人對於事故發生「非出於故意」
    為前提，此乃因所謂駕駛動力交通工具肇事，依文義係指「
    發生交通事故」、「發生車禍」而言，應屬「意外」的情形
    ，行為人如出於故意殺人、傷害、重傷害等主觀犯意，而駕
    駛動力交通工具肇事致人死傷時，其死傷之結果，本可包括
    評價於殺人罪、傷害罪、重傷罪及其加重結果犯的刑責內，
    行為人既以殺人、傷害、重傷害等故意而駕車撞人，立法者
    本難對於行為人於殺人、傷害或重傷害人後，仍留現場對於
    被害人為即時救護或採取其他必要措施之期待，倘行為人故
    意駕駛動力交通工具，以作為其殺人、傷害或重傷害人的犯
    罪方法者，自與首揭罪名所指「肇事」的情形不同，而無成
    立肇事致人死傷而逃逸罪的餘地（最高法院102年度台上字
    第2732號刑事判決意旨參照）。而修法後，該條雖將「肇事
    」修正為「發生交通事故」，已如前述，但參照該條修正理
    由可知此次修正無非只是在配合司法院釋字第777號解釋意
    旨的要求，將無過失交通事故是否該當「肇事」定義此一爭
    議加以明文化的結果，全無否定上開「肇事」或「發生交通
    事故」乃指行為人對於事故發生「非出於故意」此一向來見
    解的意圖存在。故「出於殺人、傷害、重傷害等故意」所致
    的交通事故，無論依照修法前、後的立法精神，均應認無成
    立本罪的餘地。
  ⒋而查，依本院前揭就證人乙○○所提出行車紀錄器影像的勘驗
    筆錄暨截圖（院卷第60-62、73-77頁），可知被告於駕駛B
    車驟然煞車前，雙方曾因被告停駛路邊未打方向燈逕行駛入
    車道，經證人乙○○長鳴喇叭示警後，先在後按鳴喇叭要求與
    證人乙○○理論，再於雙方停於路邊短暫口角爭執、由被告先
    行前駛後，被告始在無預警的情形下驟然煞車至「完全停止
    」並隨即遭A車追撞。是以，被告上開驟然煞車行為，顯然
    不是行車過程中單純違反注意義務的無特定法益侵害目的行
    為，而是其在遭證人乙○○長鳴喇叭示警、雙方短暫口角爭執
    後，心生不滿之下對於後車所為之針對性報復行為無疑。而
    此等針對性行為，其情節又是在無預警情形下驟然煞車至「
    完全停止」，對後車所足以產生之追撞致傷危險性，當為被
    告於行為時已有預見之結果，被告在已有此等預見之下，卻
    仍率爾遂行此等不當的驟然煞車至「完全停止」行為，縱無
    證據證明其確有使後車追撞致傷結果發生的直接故意，但仍
    足以認定其顯然容任此等結果發生，而不違反其本意甚明。
    是以，被告於本院審理中供稱其本案驟然煞車使後車追撞致
    傷一事，係具有傷害未必故意的故意傷害行為乙節，即屬有
    據，而揆諸前揭說明，縱然被告於證人乙○○追撞致傷後隨即
    駕車離去現場而逃逸，但在其遂行逃逸行為之前，既然不存
    在法律所要求的「（非出於故意）肇事」、「（非出於故意
    ）發生交通事故」等適格性要件，則無論在修法前、後，其
    逃逸行為均應認無成立本罪的餘地。
  ㈢綜上所述，公訴意旨所提出的相關證據，並未使本院就被告
    逃逸行為具備法定適格性要件一事達於無合理懷疑的程度，
    故此部分行為自屬不能證明犯罪，應為被告無罪之諭知。
據上論斷，應依刑事訴訟法第303條第3款、第301條第1項前段，
判決如主文。
中　　華　　民　　國　　111 　年　　1 　　月　　4 　　日
                  刑事第九庭  審判長法　官  黃沛文
                                    法  官  卓怡君
                                    法  官  李建慶

以上正本證明與原本無異。
無罪部分被告不得上訴，其餘部分如不服本判決應於收受本判決
後20日內向本院提出上訴書狀，上訴書狀應敘述具體理由。上訴
書狀未敘述上訴理由者，應於上訴期間屆滿後20日內補提理由書
狀於本院(均須按他造當事人之人數附繕本 )「切勿逕送上級法
院」。 
中　　華　　民　　國　　111 　年　　1 　　月　　4 　　日
                                    書記官  林欣緣